臺灣花蓮地方法院民事判決　　　　　　　　　　　　　九十年度婚字第三０八號
　　原　　　告　甲○○
　　被　　　告　乙○○
右當事人間請求離婚事件，本院判決如左：
    主    文
准原告與被告離婚。
訴訟費用由被告負擔。
    事    實
甲、原告方面
  一、聲明：如主文所示。
  二、陳述：
      原告與被告係夫妻關係，婚後被告多次對原告實施家庭暴力，且於原告生病期
      間不聞不問，被告曾書立悔過書，亦同意離婚，並書立切結書、離婚協議書，
      惟拒絕至戶政事務所辦理登記，兩造婚姻已無法維持，為此依民法第一千零五
      十二條第二項規定訴請離婚。
  三、證據：提出戶籍謄本、行政院衛生署花蓮醫院診斷書、慈濟醫院診斷證明書、
      花蓮縣秀林鄉衛生所診斷證明書、切結書、悔過書等各一件、離婚協議書二件
      為證。
乙、被告方面
  一、聲明：請求駁回原告之訴。
  二、陳述：
    (一)兩造之前曾書立離婚協議書，但未至戶政事務所辦登記。被告曾詢問原告，原
      告稱未生病，只是至醫院檢查身體，兩造吵架時，被告氣不過，有時會動手打
      原告，但原告所述九十年十月十六日所受傷害，並非被告所造成，被告亦不知
      原告該次為何受傷，原告所提出之悔過書確係被告所書立，但離婚協議書則非
      被告所簽名蓋章。
    (二)兩造結婚二十餘年來，育有一子三女，生活小康，相處融洽，被告對原告極為
      信任，故將房地過戶於原告名下，家庭生計均靠被告掙錢維持，有積蓄約新臺
      幣（下同）百餘萬元。原告五、六年前至太魯閣國家公園布洛灣遊憩區工作後
      ，性情暴躁，諸事不滿，無理取鬧，動輒向管區派出所報案，誣指被告暴力相
      向，並逼迫長子偽證，致法院對被告核發保護令，被告被迫遷至妹妹林安惠住
      處，協助照料母親林安心，以盡孝道。
    (三)原告最近復遊說子女再次出面偽證，企圖誣指被告傷害，將被告趕出家門，並
      將被告衣物丟棄在外，被告為求安全，再度至林安惠住處居住，至今已有二個
      月餘。
    (四)原告所為，顯係意圖將被告名下不動產佔為己有，原告如堅持離婚，被告亦同
      意，惟為維護個人權益，要求房地由長子林建安繼承，屬於祖產之不動產由被
      告繼承，雙方共同購置之土地及積蓄，由雙方清查平分，雙方在外涉有金錢往
      來及債務，各自處理，爾後男婚女嫁，各不相干。
  三、證據：（無）。
丙、本院依職權調閱本院八十九年度家護字第一八六號通常保護令案卷。
    理    由
一、原告起訴主張兩造為夫妻關係，婚後經常遭被告暴力相向，於生病期間，被告亦
    未聞問，且雙方曾書立離婚協議書，同意離婚，雙方已難共同生活，婚姻無法維
    持，依民法第一千零五十二條第二項可歸責於被告之不能維持婚姻之重大事由請
    求判決離婚，被告則以原告工作後性情大變，無理取鬧，且唆使子女偽證，原告
    目的在於將被告之財產佔為己有為抗辯。
二、按夫妻之一方有民法第一千零五十二條第一項各款以外之重大事由，難以維持婚
    姻者，夫妻之一方得請求離婚。但其事由應由夫妻之一方負責者，僅他方得請求
    離婚，民法第一千零五十二條第二項定有明文。次按婚姻乃一男一女之兩性結合
    ，以組織家庭，共同生活為目的。我國民法親屬編第三節明定婚姻之普通效力，
    其中第一千零一條規定夫妻之同居義務，即在彰顯婚姻以組織家庭、共同生活為
    目的之本質。故如有足以破壞共同生活或難以維持共同生活之情事發生，允宜許
    其離婚以消滅婚姻關係。七十四年六月三日修正公布之民法親屬編，就裁判離婚
    之原因增設民法第一千零五十二條第二項規定：「有前項以外之重大事由，難以
    維持婚姻者，夫妻之一方得請求離婚。但其事由應由夫妻之一方負責者，僅他方
    得請求離婚。」，乃關於夫妻請求裁判離婚事由之概括規定，其目的在使夫妻請
    求裁判離婚之事由更富彈性，夫妻間如已發生難以維持婚姻之重大事由，縱不符
    同條第一項所列各款情形，仍得訴請離婚。又婚姻係以夫妻雙方情感為基礎，以
    共同生活為目的，配偶間應本相互協力保持其共同生活之圓滿、安全及幸福，若
    此基礎不復存在，致夫妻無法共同生活，且無復合之可能，即應認有難以維持婚
    姻之重大事由存在，合先敘明。
三、原告主張兩造為夫妻關係，現仍存續中，業據其提出戶籍謄本一件可證，被告亦
    不爭執，堪信為真。原告又主張婚後被告多次對其實施家庭暴力，且於其生病期
    間，被告均未聞問，被告曾書立悔過書，亦同意離婚，並書立切結書、離婚協議
    書，惟未辦理登記等情，亦據原告提出行政院衛生署花蓮醫院診斷書、慈濟醫院
    診斷證明書、花蓮縣秀林鄉衛生所診斷證明書、切結書、悔過書等各一件及離婚
    協議書二件等為證，被告亦自認與原告爭吵時，曾毆打原告，並曾書立切結書、
    悔過書及離婚協議書等情。再被告於八十九年八月一日，因毆打原告成傷，經原
    告向本院聲請通常保護令並獲准核發一情，亦據本院調閱本院八十九年度家護字
    第一八六號案卷查核屬實。又證人即兩造之女林惠英證稱：「父母相處不怎麼好
    ，我爸爸有時會喝酒，酒後會打我媽媽，從我小時候以來都這樣，我媽媽生病，
    我爸爸都不聞不問，又不照顧我媽，已經很久沒有回家了，我媽之前車禍受傷，
    我爸也沒有照顧她，十月份我帶我媽到長庚醫院看病，我媽有跟我講說被我爸打
    ，我有看到我媽手臂瘀青，先前我無意中有翻到我爸寫的悔過書、切結書，我爸
    有說要改過，但都沒有效果。我爸媽有協議離婚過好幾次，我爸有簽了離婚協議
    書，但我爸都不去辦登記。」等語（見本院九十年十二月十三日言詞辯論筆錄）
    。證人亦兩造之女林莉證稱：「父母相處得不好，我不了解原因是什麼，我父親
    都沒有住在家裡，都住在我姑姑那裡，我不知道為什麼，我二十一歲就嫁出去，
    在我嫁出去之前，我父母常常吵架、打架，我爸喝酒醉後會動手打我媽媽，嫁出
    去之後我比較少回去，他們分居還沒一年，我媽媽身體不好，有病，生病這段時
    間都是我妹妹林惠英在照顧她，我爸爸這段時間都住姑姑家沒有回來，我父母之
    前有談過離婚的事，有寫過離婚協議書，我不知道為什麼他們沒有辦離婚登記。
    」、「（提示卷內離婚協議書二紙）證人部分都是我簽名蓋章的，當時是我媽媽
    拿給我簽的，上面乙○○的簽名蓋章是我爸爸他本人簽名蓋章的，當天我剛好回
    去玩，我爸媽他們在寫協議書，我媽就叫我當證人，花愛珠是隔壁鄰居。」（見
    本院九十一年一月十五日言詞辯論筆錄）。按證人為兩造之女，衡情殊無偏袒其
    中一造之必要，且證人均曾與兩造共同生活，對兩造相處情形自亦知之甚詳，所
    證堪予採信。綜上事證，堪認被告之主張為真。按被告婚後慣行毆打原告，於原
    告生病期間復不加聞問，雙方更書立離婚協議書，同意離婚，可證兩造長期感情
    不睦，已然絕決，顯無夫妻恩愛情義可言。雙方裂痕既深，即使勉強同住，亦難
    期其和睦共處。且兩造既已分居，雙方徒有夫妻之名而無夫妻之實，與夫妻以共
    同生活為目的之本質完全相悖。再兩造先前已協議離婚，足認兩造主觀上亦無繼
    續維持婚姻之意願，佐以本件審理過程中，兩造多有言語上之衝突，裂痕更行加
    深，毫無和緩跡象，夫妻情分已盡，難期繼續共處。準此，堪認兩造感情已然破
    裂，婚姻基礎動搖，顯無和諧之望，已構成婚姻難以維持之重大事由，且該事由
    應由被告一方負責，揆諸首開說明，原告依民法第一千零五十二條第二項規定訴
    請離婚，於法並無不合，應予准許。
四、因本件事證已臻明確，兩造其餘陳述，均毋庸再予審酌，附此敘明。
五、據上論結，原告之訴為有理由，應依民事訴訟法第七十八條，判決如主文。
中　　　華　　　民　　　國　　九十一　　年　　　一　　　月　　二十九　　日
                              臺灣花蓮地方法院家事法庭
                                  法  　官  陳　文　通
右正本證明與原本無異。
如對本判決不服，應於送達後二十日內，向本院提出上訴狀（應抄附繕本）。
　　　　　　　　　　　　　　　　　法院書記官
中　　　華　　　民　　　國　　九十一　　年　　　一　　　月　　三十一　　日
